臺灣嘉義地方法院民事判決
　110年度醫字第3號
原      告  沈方素梅
訴訟代理人  沈昌憲律師
被      告  郭文吉  
上列當事人間侵權行為損害賠償事件，本院於民國111年11月16 
 日言詞辯論終結，判決如下：
    主      文
一、原告之訴及假執行之聲請均駁回。
二、訴訟費用由原告負擔。
    事  實  及  理  由
一、原告起訴主張：
（一）原告於民國108年5月上旬，因覺得身體不適上肢無力，於
      108 年5月16日前往被告所設立之郭文吉神經内科診所（
      下稱系爭診所）就診，並向被告表示自己有高血壓，擔心
      會中風。惟經被告告知係因原告年邁，為一般老人老化之
      自然現象，並開立藥品「Bendopar」21錠，供原告内服。
（二）原告於108年5月17日，因皮膚癢病到臺中榮民總醫院看免
      疫科就診，於醫院候診時突然身體偏向一邊而倒地，通知
      急診醫師到現場救治，始撿回一條性命。於臺中榮民總醫
      院醫治約兩星期餘，確認為腦中風病症，再轉至臺北市立
      聯合醫院仁愛院區繼續醫治，並開始復健工作。
（三）原告委託其子沈○○於108年11月1日再到系爭診所，就108
      年5月16日之診療紀錄，請被告開立診斷證明書，其中病
      名記載：「巴金森氏症」。原告始確認應該是被告之誤診
      ，未能給予原告適當且及時之醫囑與建議，始導致原告身
      體受有傷害。
（四）原告請求之金額為新臺幣（下同）330萬元，各項目如下
      ：
　 1、原告因被告誤診，致住院及支出醫療費用，此應由被告應
       負責，原告就醫之醫療費用及住院看護費用請求30萬元
      。
　 2、依内政部行政公告108年國人女性平均壽命為84.2歲，原
      告係於38年3月20日出生，尚有餘命約13年，就相關照護
      及醫療費用請求200萬元。
　 3、原告原可避免如此重大之身體痛苦，然因被告醫療上疏失
      ，使其精神受折磨甚鉅，亦無法如同以往行動自如，僅能
      仰賴他人協助，身心深受創傷，非被告所能理解，遂請求
      被告負精神慰撫金100萬元整。
　 4、以上請求金額，合計為330萬元(計算式：30萬元+200萬元
       +100萬元=330萬元）。
（五）對被告抗辯之陳述：
　 1、原告於108年5月16日至被告診所就診時，已就手臂左側根
       本無力氣等中風症狀告知被告，被告竟未如衛生福利部
      國民健康署所頒發之「腦中風防治手冊」所載，啟動「急
      性腦中風」(FAST)確認流程，反而係草率地認定被告應係
      「巴金森氏症」，致原告失去黃金救醫治療期間，導致目
      前左側偏癱。
　 2、查原告於108年5月16日前往被告處就診時，已向被告說明
       伊有三高（指高血壓、高血脂、高血糖），且左側肢體
      無力，牽動機車困難，就診時左側上肢連打方向燈的動作
      都無法完成。可知原告本為腦中風之高危險群，且上開症
      狀内容亦為腦中風明顯症狀，至為灼然，上開情事亦為被
      告陳述所不爭執，且被告亦陳稱伊「醫生第一想到的也是
      中風」，所以被告正確之辨證方法，應該是依循衛福部衛
      教手冊上之說明「FAST」的標準作業流程作確認，然卻未
      見被告有若何關於確認上開腦中風症狀之作為，再接續以
      其他精密儀器進行更精確地確認，例如以X-Ray檢查、電
      腦斷層掃描（Computed Tomography，以下簡稱CT)、磁力
      共振成像（Magnetic Resonance Imaging，以下簡稱MRI)
      等檢查項目來作確認，反而係草率地認定被告應係「巴金
      森氏症」。
　 3、縱被告並無X-Ray檢查、電腦斷層掃描（Computed Tomogr
      aphy，以下簡稱CT)、磁力共振成像（Magnetic Resonanc
      e Imaging，以下簡稱MRI)等精密檢查儀器進行檢查，予
      以作進一步之縝密地確認。然以現今本國醫療制度及完整
      之健保體系下，被告亦得開出轉診單，將被告轉診至大型
      醫療院所、地區醫院或醫學中心，均可解決伊醫療設備不
      足之困境，然被告捨此不為，竟僅認為伊「大概排除了神
      經病變、肌肉疾病、頸椎骨刺、五十肩…，於是定位在腦
      部疾病」，後續「初步如此診斷和開藥先幫助病人改善無
      力症狀」。
　 4、原告患有高血壓中風的親姊姊方○○也是被告的病人，所以
      被告瞭解原告是有高血壓與中風的家族病史，這也是原告
      第一時間求診被告的原因之一。因此就診時原告一再詢問
      被告當時的臨床症狀加上高血壓中風的家族病史，是否為
      中風的症狀。
　 5、原告表示被告當天沒有對其做肌力測試，且被告稱原告當
      天看診號碼是97號，中午12點半才看到，總共三個小時半
      看97號，等於一個人看2 分鐘而已，且觀看網路上影片肌
      力測試至少要2公鐘以上，被告根本不可能對原告做肌力
      測試，鑑定報告以肌力測試來做鑑定內容是有問題的。
（六）依民法第184條第1項前段及第227條；民法第528條、第54
      4條規定擇一請求，聲明：
   1、被告應給付原告330萬元，及自起訴狀送達翌日起算，至
      清償日止，按年利率百分之五計算之利息。
   2、倘獲有利判決，原告願供擔保，請准予宣告假執行。
   3、訴訟費用由被告負擔。
二、被告抗辯則以：
（一）巴金森病（Parkinson Disease)和巴金森氏症（Parkinso
      nism)不同。前者是一個明確的原發性疾病診斷，好發生
      於4-50歲，症狀以手抖和行動失調為主。後者為一個次發
      性症狀的診斷，只要有類似巴金森病的部分症狀，加上對
      多巴胺有療效，即可診斷。而其致病的原因待查，所以用
      「症」（-ism)來診斷。其致病的機轉只要有腦部受損腦
      内多巴胺減少就即可發生，包括年長者老化、痴呆、中風
      後遺症、一氧化碳或笑氣中毒者、頭部外傷後遺症或服用
      精神科和腸胃科藥物…，此時使用巴金森類的藥物，會增
      加腦內多巴胺，激活腦細胞，患者清醒度、神經細胞連結
      度、和無力的症狀均會進步。這就是所謂異病同治。  
   1、5月上旬到5月16日原告的症狀是創傷後的次發性巴金森氏
      症：電腦斷層CT和核磁共振MRA顯示右中大腦動脈阻塞和
      老年人血管性癡呆(SAE)初期神經膠樣變性或脫髓鞘病變(
      原告並沒有癡呆症狀）。電腦斷層CT:2019/5/19第3項：
      兩側放線冠、基底核和視丘有低密度變化，懷疑是不同期
      的梗塞。是中好多次風嗎？答案是進一步更精密的核磁共
      振MRA:2019/5/23第5項：左大腦扣帶迴、左側額葉、兩側
      頂葉、兩側視丘、兩側基底核和延髓這些地方都有舊的小
      出血。這兩項報告表示過去不同時間的多次傷害。第3項/
      /共9項：兩側視丘、兩側基底核和橋腦有局部腦組織缺失
      併鄰近神經膠樣變性，表示以前有頭部傷害併腦軟化。
   2、總結電腦斷層CT和核磁共振MRA的報告，顯示沈方老太太
      在5月上旬到5月16日之前不久的一段時間內，頭部曾遭受
      不同時期的多次傷害，造成創傷後的次發性巴金森氏症，
      會以行動遲緩為主要表現，原來的傷害以無力為附屬表現
      。著名的例子：如拳王阿里。而不像原發性巴金森氏病以
      顫抖和齒輪性僵直為主要表現。一般腦中風不會有這麼多
      次數和大腦兩側這麼多處小出血，也不會有大腦兩側和橋
      腦有這麼多處的局部腦組織缺失併腦軟化。否則症狀會非
      常厲害到喪失認知和行動功能。這可以解釋為何原告5月
      上旬到5月16日的病程和症狀與中風兜不攏，而5月17日中
      風後靜脈注射rT-PA反應不佳。　　　
（二）原告因上肢無力就診，一般人想到的就是中風，醫生第一
      想到的也是中風，不一樣的是還要思考其他鑑別診斷，經
      初步神經學檢查後，大概排除了神經病變、肌肉疾病、頸
      椎骨刺、五十肩…，於是定位在腦部疾病、當時沒有其他
      症狀可佐證是什麼原因、初步如此診斷和開藥先幫助病人
      改善無力症狀。如病人去醫院神經科就診，標準程序一定
      要經過初診、複診、驗血、照X光、看報告。再安排神經
      科的專門檢查，再回來看報告，之後再安排電腦斷層掃描
      或核磁共振，等完成所有程序也已經一到二個月了。即使
      由住院濃縮所有檢查程序，最快也要一到二個星期的時間
      。才能有正確的診斷。診所的醫師大概無法像家屬期待這
      麼高，在十幾分鐘的初診，即可完成在醫院的醫生須花一
      個月至兩個月才能做完的醫療步驟。而且用藥物的療效來
      輔助診斷，有時間上和經濟上的優勢。
（三）原告是中風，以下解釋中風的標準治療過程：
　 1、中風前的預防治療，中風是一種慢性累積而急性發作的病
      ，這時要控制其危險因素：肥胖、抽煙、年齡、血壓、糖
      尿病、血脂肪、心臟病....均需長期治療才可預防，不是
      今天吃藥明天就不會中風。
　 2、急性發作的治療：三小時內做電腦斷層或核磁共振。又分
      為：（1）出血性中風－開刀減低顱壓和控制血壓。（2）
      栓塞性中風－靜脈TPA注射溶解血栓，或開刀經過動脈血栓
      清除。每一項都是高風險的侵入性治療。在健保規範下，
      要確定中風才能實施。
　 3、中風後的追蹤治療。出血性中風，需控制血壓及危險因素
      。栓塞性中風可給予 Aspirin, Declot, persantin...來
      預防下一次中風。因為中風是沒有前兆的，所以才叫中風
      。神經科醫師能診斷和治療中風,沒辦法預測中風、和預
      先治療中風。如果還沒中風就先用Aspirin類的藥，萬一
      病人是出血性中風反而會加重病人的出血。在台灣出血性
      中風和栓塞性中風各占一半機率，不可以用猜得。所以不
      能沒有經過電腦斷層或核磁核磁共振層掃描就給藥，沒有
      醫生敢先給藥。在病人中風後，因為已確認病人是出血性
      或是栓塞性的性質後才會給藥。家屬是否能夠舉例在現代
      的醫學，吃了什麼藥或打了什麼針隔日就不會中風。其實
      就醫生來說，當今的醫學也沒有這種針也沒有這種藥。
　 4、原告自被告診所早上就診後到隔日遠赴台中榮總就診免疫
      科看診皮膚癢，中間隔20個小時以上，表示無力症狀並沒
      有變壞，否則病人應該會看診上肢無力相關的科別或掛急
      診。根據原告自訴，在候診時忽然身體偏向一邊而倒地，
      立即通知急診醫師現場急救，才撿回一命。這種情況，只
      有在出血性中風或腦幹中風或多發性中風才會有此現象，
      一般單純中風並不會如此。有時候心臟病突發、血壓極速
      上升或下降、癲癇也會造成突發性倒地，經過急救後留下
      中風的症狀。所以到底是中風引起的倒地，或是倒地後留
      下中風的症狀？這時候需要參考台中榮總的病歷和護理紀
      錄才能分辨。由起訴狀内談到，治療兩個星期後才確定為
      中風。表示病人的症狀很複雜不是單純中風而已。
　 5、中風是沒有前兆的，所以才叫中風。要定義為前兆須符合
      三個關聯性和連續性（1）症狀（2）時間（3）致病機轉
      。中風有一個現象較叫"中風演化Stroke in evolution"
      ，在中風後幾個小時内症狀加重。一般中風約2-3天症狀
      即會穩定，如果沒有生命跡象不穩定，輕症1星期，重症2
      星期即可出院轉復健治療，台中榮總2星期讓原告出院即
      是如此。原告5月上旬上肢無力，症狀不是很顯著，5月17
      日突發左側偏癱相隔10多天，在症狀和時間上已無關聯性
      和連續性，所以不能說是前兆，而應說是2個事件。門診
      時常看到病人擔心中風，例如顏面神經麻痺的口眼歪斜、
      腕隧道症候群的手麻、頸椎骨刺的上肢無力、頭痛、眩暈
      …，他們都會擔心是不是中風？。醫生只能依當前的症狀
      ，告訴病人目前的診斷和治療。至於將來會不會中風，其
      關聯性和連續性要複診追蹤才知道。
（四）原告雖然沒有顫抖，卻有僵硬、動作走路遲緩。原告雖稱
      左手無力，但其握力測驗仍有4分。有些次發性巴金森氏
      症也會有無力症狀。門診常見患者把運動遲緩和動作不協
      調當成無力。原告年紀大，又有乾燥症和糖尿病容易產生
      免疫、關節、神經和肌肉的問題，也會產生無力此也須列
      人考慮(見原告資料才知）。上述症狀在老人家常見，也
      不具專一性，原告沒有臉或其他身體部位無力症狀，最主
      要是（1）沒有突發性病史（2）如病程在一星期以上還在
      變化，就要考慮不是中風而要考慮別的疾病。巴金森氏病
      初期需要和老年性震顫、中風以及痴呆做鑑別診斷。我當
      時的診斷過程如下：肌力須大於等於4分。肌力小於等於3
      分不可診斷巴金森氏症。原告當時是症狀3，所以初診斷
      為巴金森氏症，患者服用L-多巴胺用後運動症狀的改善能
      幫助醫師鑑定病患罹患的確實是巴金森氏症。醫師必須定
      期重新檢視巴金森氏症病患的診斷結果。
（五）原告捨棄不用爭辯的病歷，尤其是台中榮總醫院的病歷，
      無法證明108年5月16日的症狀和隔一天的中風有何關聯，
      卻圖謀把5月16日的症狀直接改為中風，主張回歸空口無
      憑的個人陳述以規避舉證責任。
 　1、原告稱就診日牽動機車困難，左手無法打方向燈。不能打
      方向燈表示肌力（MP)小於等於3分，但是機車的啟動、煞
      車，把手的平衡和扣安全帽需要的力氣MP要大於4分。泊
      車時力氣MP要為5分。中風者拇指和手的力氣不會有如此
      的差別，反倒像是大拇指本身的問題。如依病人所述，肌
      肉力量只有3分，不可能自己騎機車，甚至連被載坐在機
      車後座都有問題。原告住在嘉義市日新街，距嘉義聖瑪爾
      定醫院不遠，如果當時病人是突然發生如此嚴重無力症狀
      絕對無法也不會騎機車到診所就醫。一定會去就近醫院掛
      急診。（大病看醫院，小病看診所）。被告做肌力測試只
      須10秒鐘，且被告病人多為舊病人，看診時間較快，從病
      力走進來開始，就在觀察病人的肌力和狀況了。
　 2、原告稱5月16日至被告診所就診時左側肢體無力，但當時
      原告沒有臉部和語言症狀。 這也是神科醫生鑑別偽中風
      的技巧之一。
（六）台中榮民醫院和台北市立聯合仁愛醫院病歷摘要中入院診
      斷和過去病史均無記載有高血脂病史。系爭診所病歷首頁
      過往病史也未填寫有高血脂，明顯可知原告在中風前沒有
      高血脂病史。原告也無糖尿病史。在台北市立聯合仁愛醫
      院出院病歷摘要，家族病史並無記載原告親姊方○○有高血
      壓及中風。原告108年5月16日就診並未提及親姊方○○有中
      風和高血壓，被告查證病歷後應是王○○○於86年7月5日到8
      7年1月7日因膝蓋關節炎和高血壓就診，88年2月10日到93
      年12月28日看眩暈和痠痛，100年12月1日就診痠痛，101
      年3月22日就診眩暈，102年4月19日就診痠痛，其後7年均
      未再就診，系爭診所病歷首頁過往病史也未填寫高血壓和
      中風。家族高血壓及中風病史並非診斷和治療的要件。中
      風家族史和高血壓的作用是如同其危險因子：如年紀、糖
      尿病、高膽固醇、心臟病、運動、吸菸、戒酒…，在衛教
      大家有上述危險因子就要生活正常，避免其他的危險因子
      。台中榮總出院病歷摘要表示5月17日早上才中風，24小
      時後症狀才急速變壞，非如原告所稱5月16日至系爭診所
      就診時，左側肢體無力牽動機車困難實已發生腦中風。5
      月16日原告前來系爭診所掛號時間是早上9:13，看診號碼
      是97號，估計中午12:30以後才看得到診，如果原告當天
      急性中風，不可能願意等待3個半小時，因為中風幾分鐘
      內就產生症狀，如果候診中有緊急事件發生，醫生都會讓
      病人插隊先看。如原告有任何症狀，應5月16日就診時就
      提出讓醫師診斷，而不是2年後在法庭提出來回推定論。
（七）聲明：
   1、駁回原告之訴。
　 2、訴訟費用由敗訴者負擔。　　
三、兩造不爭執之事實：
（一）被告係郭文吉神經科診所（下稱系爭診所）之醫師。原告
      於108年5月16日前往系爭診所就診，經被告診療為巴金森
      症。
（二）原告於108年5月17日11時45分許至臺中榮民總醫院（以下
      簡稱臺中榮總）急診室就診，依急診病歷紀錄，病人於11
       時30分因突發性左側肢體無力，肌力為3分，說話模糊，
      無法行走，經腦部電腦斷層掃描（CT)檢查結果顯示為右
      中大腦動脈區梗塞，診斷為急性腦梗塞，施打血栓溶解劑
      （rTPA)。依病程紀錄，病人於下午1時25住院，住院期間
      經醫師給予磁振造影檢查，結果為右中大腦動脈阻塞，後
      續安排復健治療，病人於5月30日出院。
四、兩造之爭點：原告主張於108年5月16日前往系爭診所由被告
    診治，被告認係巴金森症，而未診斷原告為中風的前兆，後
    原告於108年5月17日腦中風致現今左側偏癱無法自理，遂依
    民法第184條第1項前段、第227條；民法第528條、第544條
    規定擇一請求被告應賠償原告330萬元及利息，有無理由？
五、本院之判斷：
（一）按民法第184條第1項前段規定：因故意或過失，不法侵害
      他人之權利者，負損害賠償責任。另按民法第227條規定
      ：（第1項）因可歸責於債務人之事由，致為不完全給付
      者，債權人得依關於給付遲延或給付不能之規定行使其權
      利。（第2項）因不完全給付而生前項以外之損害者，債
      權人並得請求賠償。又按民法第528條規定：稱委任者，
      謂當事人約定，一方委託他方處理事務，他方允為處理之
      契約。再按民法第544條規定：受任人因處理委任事務有
      過失，或因逾越權限之行為所生之損害，對於委任人應負
      賠償之責。
（二）本件經送請鑑定後，其重點如下，有衛生福利部111年10
      月14日衛部醫字第1111667507號書函檢具之衛生福利部醫
      事審議委員會鑑定書（編號：0000000）在卷（本院卷二
      第307頁至第322頁）可佐：　　　
 　1、108年5月16日原告至系爭診所就診，由被告診治，原告主
       訴左臂無力10多天，有僵硬(rigidity)及動作慢(bradyk
      inesia)現象，經被告診察記載為上肢(UE)肌力（MP)左側
      4分，右側4+，兩側下肢(LE)肌力為5—。被告診斷為巴金
      森症，給予多巴胺藥物。依2015全球巴金森診斷準則（參
      考資料），巴金森症臨床診斷主要條件為動作慢（bradyk
      inesia)，加上下列兩個條件取一：顫抖（tremor)及僵硬
      (rigidity)。病人主訴為左臂無力，有僵硬及動作慢之現
      象，符合巴金森症之診斷。因此，被告診斷病人為巴金森
      症及給予處方多巴胺藥物（Bendopar)，並無診療判斷上
      之錯誤。
   2、被告在原告於108年5月16日就診時，依原告就診時之症狀
      ，診斷為巴金森症，符合2015全球巴金森診斷準則之臨床
      判斷，被告並給予原告多巴胺藥物。另經檢閱原告當時至
      系爭診所就診之病歷紀錄，病歷内僅記載原告為巴金森症
      ，並無發現「醫師判斷認定原告並非中風」之記載。此外
      ，急性腦中風之臨床表現為突然的神經學缺損，本案 原
      告就診時主訴左臂無力已10多天，因病程較長，故在臨床
      判斷上，不會將急性中風列作優先診斷。因此，被告並無
      診療判斷上之錯誤。
   3、依病歷紀錄，並無原告有家族史及被告首先判斷原告為中
      風之記載。又如鑑定意見1、之說明，依病歷紀錄原告於1
      08年5月16日至系爭診所就診時，主訴左臂無力10多天有
      僵硬及動作慢現象。可知，原告主訴前述症狀已有多日，
      雖初次因此症狀就診，但經被告診察原告當時無緊急生命
      徵象變化等急性症狀，並無醫師自承問診後診斷為中風之
      記載，亦無立即轉診必要。此外，在前述治療流程初步處
      理後，臨床上需要接續觀察原告用藥後之反應，以及是否
      有發生其他臨床症狀，始能了解給藥後治療效果如何。因
      此，被告在當時初次為原告進行診斷之情況下，雖未建議
      原告轉診至較具規模之醫療院所作更詳細檢查，並無違反
      醫師之注意義務且無疏失。
　 4、如鑑定意見1、之說明，被告在原告於108年5月16日就診 
      時，依原告就診時之症狀診斷為巴金森症，符合2015全球
      巴金森診斷準則之臨床判斷，被告並給予原告多巴胺藥物
      。急性腦中風之臨床表現多為突然或急性的神經學缺損，
      本案原告就診時主訴左臂無力已10多天，因病程較長，故
      在臨床判斷上，不會將急性中風列作優先診斷。因此，被
      告未判斷 原告有急性腦中風，並無疏失。
　 5、如鑑定意見1、之說明，被告在原告於108年5月16日就診 
      時，依原告就診時之症狀，診斷為巴金森症，符合2015全
      球巴金森診斷準則之臨床判斷，被告並給予原告多巴胺藥
      物。急性腦中風之臨床表現多為突然或急性的神經學缺損
      ，本案原告就診時主訴左臂無力已10多天，因病程較長，
      故在臨床判斷上，不會將急性中風列作優先診斷。因此，
      被告於108年5月16日之診斷及醫療行為符合醫療常規，且
      被告無法預見、預防原告於108年5月17日發生腦中風。
   6、如前所述，被告於108年5月16日對於原告所作診斷及醫療
       行為皆符合醫療常規，且被告無法預見原告在108年5月1
      7日發生腦中風，從而並無醫療疏失之責。
（三）上開鑑定報告認被告於108年5月16日依原告就診時之症狀
      診斷被告為巴金森症，並給予多巴胺藥物及給予處方多巴
      胺藥物（Bendopar)，並無診療判斷上之錯誤，且被告無
      法預見原告於108年5月17日會發生腦中風。故而原告主張
      被告於108年5月16日未能診斷出中風之前兆，致原告於10
      8年10月17日腦中風致現今左側偏癱無法自理，顯非有理
      。
六、綜上所述，原告依民法民法第184條第1項前段及第227條或
    民法第528條、第544條規定請求被告應賠償原告如聲明所述
    之330萬元及利息，均無理由，應予駁回。原告之訴既經駁
    回，其假執行之聲請失所附麗，併予駁回。
七、本件判決事證已臻明確，兩造其餘攻擊防禦方法及舉證，均
    已無礙本院上開審認，自毋庸逐一論駁，附此敘明。
八、據上論結，本件原告之訴為無理由，依民事訴訟法第78條，
    判決如主文。
中　　華　　民　　國　　111 　年　　11　　月　　30　　日
                      民事第一庭法  官  邱美英
以上正本係照原本作成。
如對本判決上訴須於判決送達後20日內向本院提出上訴狀。
如委任律師提起上訴者，應一併繳納上訴審裁判費。
中　　華　　民　　國　　111 　年　　11　　月　　30　　日
                                書記官  黃怡禎